ACORDAO-COMPLETO-2540327

ACÓRDÃO 3559/2022 ATA 21/2022 - PRIMEIRA CÂMARA

VISTO, relatado e discutido este pedido de reexame interposto por Claudia Hoffmann, ex-servidora do Tribunal Regional Federal da 4ª Região, em face do Acórdão 12717/2021-TCU-Primeira Câmara, que considerou ilegal e recusou o registro de seu ato de aposentadoria.
ACORDAM os Ministros do Tribunal de Contas da União, reunidos em sessão da 1ª Câmara, ante as razões expostas pelo Relator e com fundamento no art. 48 da Lei 8.443/1992, em:
9.1. conhecer do pedido de reexame e, no mérito, negar-lhe provimento, sem embargo de dar ciência ao órgão de origem que observe a modulação de efeitos fixada pelo Supremo Tribunal Federal no RE 638.115, de modo a manter a incorporação imune a absorção por reajustes futuros; e
9.2. encaminhar cópia desta decisão ao recorrente e ao Tribunal Regional Federal da 4ª Região, com a informação de que o inteiro teor deste acórdão e do relatório e do voto que o fundamentam está disponível no endereço eletrônico www.tcu.gov.br/acordaos.

Pedido de reexame interposto contra decisão que considerou ilegal e recusou o registro de ato de aposentadoria.

Primeira Câmara

Tribunal Regional Federal da 4ª Região

3. Recorrente: Claudia Hoffmann (XXX.093.159-XX)

13.1. Ministros presentes: Walton Alencar Rodrigues (Presidente), Benjamin Zymler, Vital do Rêgo e Jorge Oliveira (Relator).
13.2. Ministros-Substitutos presentes: Augusto Sherman Cavalcanti e Weder de Oliveira.

JORGE OLIVEIRA

Ministro-Substituto Augusto Sherman Cavalcanti

Inicialmente, reproduzo a instrução da Secretaria de Recursos - Serur (peça 26) , que contou com o endosso do dirigente daquela unidade (peça 27) :
"INTRODUÇÃO
1.	Trata-se de pedido de reexame (peça 16) interposto pela Sra. Claudia Hoffmann, ex-servidora do TRF/4ª Região, por meio do qual se insurge contra o Acórdão 12717/2021-TCU-Primeira Câmara (peça 8) , que teve como relator o Excelentíssimo Senhor Ministro-Substituto Augusto Sherman Cavalcanti.
1.1	A deliberação recorrida apresenta o seguinte teor:
ACORDAM os Ministros do Tribunal de Contas da União, reunidos em sessão da Primeira Câmara, com fundamento nos artigos 1º, inciso V, e 39, inciso II, da Lei 8.443/1992, c/c com o artigo 259, inciso II, e na forma do artigo 143, inciso III, ambos do Regimento Interno, em:
a) considerar ilegal o ato constante da peça 3, relativo à aposentadoria de Claudia Hoffmann, negando-lhe o respectivo registro, nos termos do art. 260, § 1º, do Regimento Interno desta Corte de Contas;
b) dispensar o ressarcimento das importâncias recebidas indevidamente de boa-fé, com fulcro na Súmula 106, desta Corte de Contas
c) determinar ao Tribunal Regional Federal da 4ª Região que:
c.1.) promova, no prazo de quinze dias, a contar da notificação desta decisão, o destaque da parcela incorporada de quintos ou décimos pelo exercício de função comissionada entre o período de 8/4/1998 e 4/9/2001, transformando-a em parcela compensatória que deverá ser absorvida por quaisquer reajustes futuros, nos termos do RE 638.115/CE, caso a incorporação tenha se dado por decisão judicial não transitada em julgado ou por decisão administrativa;
c.2) dê ciência à interessada, no prazo de quinze dias contados da notificação desta deliberação, do inteiro teor deste decisum, alertando-o de que o efeito suspensivo proveniente da interposição de eventuais recursos, caso não providos, não o exime da devolução dos valores percebidos indevidamente; 
c.3) encaminhe ao Tribunal, no prazo de trinta dias a contar da notificação desta decisão, comprovantes da data em que o interessado teve ciência do teor desta deliberação  (grifos acrescidos) .
HISTÓRICO 
2.	Conforme consta do ato de peça 3, a Sra. Claudia Hoffmann ocupou função comissionada posteriormente ao advento da Lei 9.624/1998, cuja correspondente parcela de quintos foi incorporada aos seus proventos, razão por que foi determinado ao órgão de origem que procedesse à adequação da aludida parcela, conforme modulado pelo Supremo Tribunal Federal no âmbito do RE 638.115. 
ADMISSIBILIDADE
3.	Reitera-se o exame de admissibilidade efetuado pelo Sar/Serur (peça 17) , ratificado pelo Excelentíssimo Senhor Ministro-Relator Jorge Oliveira (peça 21) , que concluiu pelo conhecimento do pedido de reexame, todavia sem atribuição de efeito suspensivo, nos termos dos artigos 32, I, e 48 da Lei 8.443/1992, c/c os artigos 285, § 2º, e 286, parágrafo único, do RI/TCU.
EXAME DE MÉRITO
             Delimitação
4.1	Constitui objeto do presente recurso definir se o Acórdão 12717/2021-TCU-Primeira Câmara afrontou o julgamento do RE 638.115/CE.
5. Do direito à incorporação de quintos decorrente do exercício de função comissionada e/ou cargo em comissão, no período entre 8/4/1998 a 4/9/2001 (RE 638.115/CE) 
5.1.	A recorrente aduz que é beneficiária de decisão judicial transitada em julgado, que lhe assegura a incorporação de quintos decorrente do exercício de função comissionada e/ou cargo em comissão, no período entre 8/4/1998 a 4/9/2001, com base nos seguintes argumentos:
5.2.	A parcela impugnada de quintos/décimos decorrentes de função comissionada no período entre 08.04.1998 e 04.09.2001 foi objeto de ação judicial transitada em julgado (Ação Ordinária 2007.72.01.00.005814-3 SC) que reconheceu como devida a referida verba.
Análise
5.3	Convém, de pronto, transcrever excerto do voto condutor do Acórdão recorrido, que trata da irregularidade em relação aos quintos:
VISTOS e relacionados estes autos relativos à aposentadoria de Claudia Hoffmann, concedida pelo Tribunal Regional Federal da 4ª Região submetida a este Tribunal para fins de registro, em cujos proventos foi contemplada parcela de "quintos/décimos" decorrentes do exercício de função (ões) comissionada (s) após o advento da Lei 9.624/1998.
Considerando que, na espécie, o STF, no âmbito do RE 638.115/CE, ao deliberar acerca do tema, concluiu que 'ofende o princípio da legalidade a decisão que concede a incorporação de quintos pelo exercício de função comissionada no período de 8/4/1998 até 4/9/2001, ante a carência de fundamento legal', sendo este o entendimento pacífico adotado por esta Corte de Contas;
Considerando que, conforme consta da peça 3, a interessada ocupou função comissionada em período posterior ao advento da Lei 9.624/1998, cuja parcela foi incorporada aos seus proventos;
Considerando que a parcela impugnada pode ter sido concedida mediante decisão judicial transitada em julgado, por decisão judicial não passada em julgado ou, ainda, por decisão administrativa;
Considerando que, segundo a modulação de efeitos adotada pelo Supremo Tribunal Federal no âmbito do RE 638.115/CE, poderá ser mantido o pagamento da parcela incorporada de quintos ou décimos amparados por decisão judicial transitada em julgado;
Considerando que na hipótese de incorporação de quintos ou décimos amparados por decisão judicial não transitada em julgado ou por decisão administrativa, a vantagem incorporada no período de 8/4/1998 até 4/9/2001, deve ser convertida em parcela compensatória a ser absorvida por quaisquer reajustes futuros (grifos acrescidos) .
5.4.	Ocorre que a recorrente alega haver decisão judicial transitada em julgado favorável à incorporação dos quintos no período entre 8/4/1998 a 4/9/2001. Caso comprovado o trânsito em julgado, bem como ser a interessada beneficiária da decisão, caberá ao órgão de origem observar a modulação de efeitos fixada pelo Supremo Tribunal Federal no RE 638.115, de modo a manter a parcela de quintos incorporados no referido período, o que já foi devidamente contemplado no subitem 'c.1' do vergastado acórdão.
5.5.	Registra-se, por oportuno, que, ainda que comprovado o trânsito em julgado, isso, por si só, não possui o condão de alterar o julgamento pela ilegalidade do ato, pois que o e. STF deixou assente que a incorporação de quintos no período de 8/4/1998 até 4/9/2001 ofende o princípio da legalidade, nos termos da tese firmada em sede de repercussão geral, Tema 395. Ademais, o provimento judicial somente impede a suspensão dos pagamentos das parcelas indevidas (Acórdão 3842/2020-TCU-Primeira Câmara) .
5.6.	Nesse sentir, opina-se pela negativa de provimento do presente recurso.
CONCLUSÃO
6.	       Da análise de mérito, conclui-se que, relativamente à parcela "quintos", incorporada no período de 8/4/1998 até 4/9/2001, caso a interessada comprove, perante o órgão de origem, ser beneficiária de decisão judicial transitada em julgado, poderá ser mantida a continuidade dos pagamentos imune à absorção por reajustes futuros, consoante modulação de efeitos fixada pelo Supremo Tribunal Federal no RE 638.115, o que já foi devidamente contemplado no subitem "c.1" do vergastado acórdão.
6.1.	Por conseguinte, deve-se negar provimento ao presente recurso.
PROPOSTA DE ENCAMINHAMENTO
7.	Ante o exposto, submetem-se os autos à consideração superior, propondo-se, com fundamento no art. 48 da Lei 8.443/1992:
a) conhecer do recurso e, no mérito, negar-lhe provimento:
b) informar a recorrente e demais interessados do acórdão a ser proferido, destacando que o relatório e o voto que o fundamentam podem ser acessados por meio do endereço eletrônico www.tcu.gov.br/acordaos."
2.	O Ministério Público junto ao TCU apresentou proposta parcialmente divergente, conforme parecer a seguir transcrito (peça 28) :
"Trata-se de pedido de reexame interposto por Claudia Hoffmann contra o Acórdão n.º 12.717/2021 - 1.ª Câmara (peças n.ºs 8 e 16) .
2.	Por intermédio dos pareceres uniformes acostados às peças n.ºs 26 e 27, a Secretaria de Recursos - Serur propôs o conhecimento do recurso para, no mérito, negar-lhe provimento, com ciência à recorrente.
3.	O Acórdão n.º 12.717/2021 - 1.ª Câmara - considerou ilegal o ato de aposentadoria de peça n.º 3 devido à incorporação de quintos relativos a funções comissionadas exercidas entre 08/04/1998 e 04/09/2001, com determinação ao órgão de pessoal no sentido de promover o destaque das frações incorporadas no período em questão para futura absorção, se não houver decisão judicial transitada em julgado a amparar a interessada (peça n.º 8) .
4.	Em sede recursal, a inativa fez prova inequívoca de que a incorporação dos quintos referentes ao período entre 08/04/1998 e 04/09/2001 teve por base decisão judicial transitada em julgado (elementos de peça n.º 16) .
5.	Quando a deliberação ora guerreada foi prolatada, não constava dos presentes autos informação a respeito da existência ou não de decisão judicial transitada em julgado a beneficiar a recorrente. Por isso, a determinação emanada para o órgão de pessoal condicionou a modulação prevista no RE 638.115/CE à não existência de ação judicial com trânsito em julgado.
6.	Como, no caso concreto, a recorrente trouxe novos elementos aos autos na fase de interposição de recurso, fazendo prova de que é beneficiária de decisão transitada em julgado, entendemos que o pedido de reexame em apreciação merece ser conhecido e provido parcialmente, a fim de tornar sem efeito o subitem 'c.1' do item 'c' da deliberação original, uma vez que a absorção futura das parcelas de quintos incorporadas entre 08/04/1998 e 04/09/2001 é medida incabível para servidor amparado pela coisa julgada não mais passível de revisão.
7.	Citamos, no mesmo sentido, os Acórdãos n.ºs 18.867/2021, 1.552/2022, 1.704/2022 e 1.705/2022, todos da 1.ª Câmara, bem como o Acórdão n.º 18.856/2021, proferido pela 2.ª Câmara, entre outros.
8.	Por todo o exposto, com as vênias de estilo por divergir parcialmente do encaminhamento oferecido pela Serur às peças n.ºs 26 e 27, esta representante do Ministério Público de Contas propõe ao Tribunal que:
	8.1. conheça do pedido de reexame interposto por Claudia Hoffmann contra o Acórdão n.º 12.717/2021 - 1.ª Câmara - para, no mérito, dar-lhe provimento parcial, e
8.2. torne sem efeito o subitem 'c.1' do item 'c' da deliberação ora guerreada, ficando indenes de absorção futura os quintos incorporados no período compreendido entre 08/04/1998 e 04/09/2001, uma vez que a recorrente fez prova de que é beneficiária de decisão judicial transitada em julgado, nos termos da modulação fixada pelo Supremo Tribunal Federal no RE 638.115/CE, mantida, no entanto, a ilegalidade da concessão de aposentadoria da interessada."
É o relatório.

não há

Procuradora-Geral Cristina Machado da Costa e Silva

APOSENTADORIA. INCLUSÃO NOS PROVENTOS DE "QUINTOS" DE FUNÇÃO COMISSIONADA EXERCIDA POSTERIORMENTE À EDIÇÃO DA LEI 9.624/1998. ILEGALIDADE. NEGATIVA DE REGISTRO. INCIDÊNCIA, NA ESPÉCIE, DA MODULAÇÃO DE EFEITOS ESTABELECIDA PELO SUPREMO TRIBUNAL FEDERAL NO RECURSO EXTRAORDINÁRIO 638.115. DETERMINAÇÕES. PEDIDO DE REEXAME. CONHECIMENTO. NEGATIVA DE PROVIMENTO.

APOSENTADORIA (APOS)

Secretaria de Recursos (Serur); Secretaria de Fiscalização de Integridade de Atos e Pagamentos de Pessoal e de Benefícios Sociais (Sefip)

Em análise pedido de reexame interposto por Claudia Hoffmann, ex-servidora do Tribunal Regional Federal da 4ª Região, em face do Acórdão 12717/2021-TCU-Primeira Câmara, que considerou ilegal e recusou o registro de seu ato de aposentadoria.
2.	Na ocasião, o Tribunal verificou que a ora recorrente ocupou função comissionada posteriormente ao advento da Lei 9.624/1998, cuja correspondente parcela de quintos foi incorporada aos seus proventos.
3.	Por essa razão, com fundamento na modulação decidida pelo Supremo Tribunal Federal - STF quanto aos efeitos da decisão proferida no âmbito do Recurso Extraordinário - RE 638.115, o TCU determinou ao TRF da 4ª Região que promovesse o destaque da rubrica impugnada e a transformasse em parcela compensatória a ser absorvida por quaisquer reajustes futuros, caso a incorporação tenha se dado por decisão judicial não transitada em julgado ou por decisão administrativa.
4.	A recorrente, contudo, aduz ser beneficiária de decisão judicial transitada em julgado que lhe assegura a incorporação da parcela impugnada pelo acórdão recorrido.
5.	Atendidos os requisitos de admissibilidade previstos no art. 48 da Lei 8.443/1992, o recurso pode ser conhecido. No mérito, acompanho o parecer da Secretaria de Recursos - Serur reproduzido no relatório precedente, cujas análises e conclusões incorporo às minhas razões de decidir.
6.	No caso em exame, o Tribunal não rejeitou o eventual benefício à recorrente oriundo de decisão judicial que lhe seja favorável. Na verdade, conforme destacado no Acórdão recorrido, não havia informação acerca do fundamento para o pagamento da parcela impugnada. O "considerando" reproduzido a seguir é bastante claro: 
"Considerando que a parcela impugnada pode ter sido concedida mediante decisão judicial transitada em julgado, por decisão judicial não passada em julgado ou, ainda, por decisão administrativa;"
7.	Não houve, portanto, na fase processual anterior, a respectiva comprovação de sorte a demonstrar a adequação entre a manutenção da rubrica e a modulação dos efeitos fixada pelo STF no RE 638.115. Não por outra razão, o item c.1 da deliberação recorrida determinou a transformação em parcela compensatória a ser absorvida por reajustes futuros apenas na hipótese de decisão não transitada em julgado ou decisão administrativa.
7.	Dessa forma, é certo que, havendo, perante o órgão de origem, a comprovação de que a recorrente efetivamente é beneficiária de decisão judicial transitada em julgado que lhe assegure a incorporação de quintos no período entre 8/4/1998 e 4/9/2001, o Tribunal Regional Federal da 4ª Região deverá observar a já mencionada decisão do STF, de modo a manter a incorporação imune à absorção por reajustes futuros.
8.	Por fim, cabe o registro de que, ainda que comprovado o mencionado trânsito em julgado, o julgamento deste Tribunal pela ilegalidade do ato de aposentadoria não será alterado, levando-se em conta que o próprio STF deixou assente que a incorporação de quintos no período de 8/4/1998 até 4/9/2001 ofende o princípio da legalidade, nos termos da tese firmada em sede de repercussão geral, Tema 395.

	Ante o exposto, VOTO pela adoção da minuta de acórdão que submeto a este Colegiado
TCU, Sala das Sessões, em 28 de junho de 2022.
JORGE OLIVEIRA 
Relator